---
title: "Income tax calculator table for labor contracts in Ecuador"
subtitle: "Preparate para el nuevo mecanismo de pago del impuesto a renta en Ecuador con esta sencilla aplicación"
author: 
  - Alex Bajaña
  - Carla Chamorro
date: November, 2022
title-block-banner: true
format: 
  html:
    css: css/new_css.css
    backgroundcolor: "#03071e"
    fontcolor: white
    page-layout: full
    reference-location: section
server: shiny
execute:
  echo: false
  warning: false
project:
  type: website
---

```{r setup}

#| include: false 

library(shiny)
library(tidyverse)
library(gt)
library(shinyBS)
library(tippy)
library(scales)
library(ggrepel)
library(readxl)
library(gtExtras)
library(sparkline)
library(plotly)
library(shinyWidgets)

franjas <- read_excel("data/franjas.xlsx")

basic_theme <- function(data, ...){
  data %>% 
    tab_options(
      table.background.color = "#03071e",
      ...
    )
}

```

## Primeros pasos

<div class="row">

::: column
### El impuesto a la renta en Ecuador

------------------------------------------------------------------------

El impuesto a la renta[^1] se aplica sobre aquellas rentas que obtengan las personas naturales, las sucesiones indivisas y las sociedades sean nacionales o extranjeras. El ejercicio impositivo comprende del 1 de enero al 31 de diciembre (Asamblea Nacional del Ecuador, 2004; Presidencia de la República del Ecuador, 2010).

En cuanto a las personas naturales, aquellas que tengan una relación bajo dependencia o no, que estén o no obligadas[^2] a llevar contabilidad , tienen la obligatoriedad de realizar su declaración de impuesto a la renta anual.
:::

[^1]: Artículo 2 Ley Orgánica de Régimen Tributario Interno y artículo 1 del Reglamento de la Ley.

[^2]: Las sucesiones indivisas para la liquidación del impuesto a la renta son consideradas como unidades económicas independientes, es decir, que se entienden y tratan como una persona natural. Las sucesiones indivisas son contribuyentes temporales, su existencia comienza con la muerte de una persona natural y termina por orden judicial o por testamento del difunto, es decir, cuando los herederos incorporan la herencia del fallecido a su propio patrimonio (Presidencia de la República del Ecuador, 2010).

::: column
### Relación de dependencia

------------------------------------------------------------------------

El Código del Trabajo en su artículo 8 define al contrato individual como: "(...) convenio en virtud del cual una persona se compromete para con otra u otras a prestar sus servicios lícitos y personales, bajo su dependencia, por una remuneración fijada por el convenio, la ley, el contrato colectivo o la costumbre" (Congreso Nacional, 2005).

Con base en este artículo, la condición de relación bajo dependencia alude a que el trabajador mantiene una relación de subordinación frente a su patrono y de obediencia a las disposiciones para el desarrollo de las actividades laborales.
:::

<br>

------------------------------------------------------------------------

**El ejemplo está desarrollado para una persona que al mes tiene como ingresos 3 salario básico unificado (SBU 2022), es decir 1416 USD, si quieres generar tu propio cálculo da click en el botón**

```{r}
actionButton(inputId = "datos",label = "Ingresa tus datos",width = "100%")
```

<br>


```{r}
#| context: server

observeEvent(input$glo_gas,{
             showModal(
               modalDialog(
                          includeHTML("glosario_gastos.html"),
                 footer = actionButton(inputId = "close_glo_gas","Cerrar"),
                 size = "l", style = "overflow-wrap: break-word;"
               )
             )
  })

observeEvent(input$glo_ing,{
             showModal(
               modalDialog(
                          includeHTML("glosario_ingresos.html"),
                 footer = actionButton(inputId = "close_glo_ing","Cerrar"),
                 size = "l", style = "overflow-wrap: break-word;"
               )
             )
  })

observeEvent(input$glo_bas,{
             showModal(
               modalDialog(
                          includeHTML("glosario_bases.html"),
                 footer = actionButton(inputId = "close_glo_bas","Cerrar"),
                 size = "l", style = "overflow-wrap: break-word;"
               )
             )
  })


observeEvent(input$close_glo_gas,{
  removeModal()
})

observeEvent(input$close_glo_ing,{
  removeModal()
})

observeEvent(input$close_glo_bas,{
  removeModal()
})

observeEvent(input$datos,
             showModal(
               modalDialog(
                 h2("Cueentanos un poco sobre ti:"),
                 fluidRow(
                   column(6,
                          textInput(inputId = "nombre", 
                                    label =  "¿Cómo te llamas?",
                                    value = "Don Telesforo")
                   ),
                   column(6,
                          selectInput(inputId = "genero", 
                                      label =  "¿Con que género te identificas?",
                                      choices = c("Masculino","Femenino","Otro"),
                                      selected = "Masculino"))
                 ),
                   with_tippy(
                     numericInput(inputId = "ingreso_lab", 
                                  label =  "¿Cual es tu salario mensual?",
                                  min = 1,
                                  max = 999999,
                                  value = 472),
                     tooltip = "Considera unicamente los ingresos bajo relación de dependencia", 
                     placement = "right"
                   ),
                    
                          with_tippy(
                          sliderInput(inputId = "meses",
                                      label = "Número de meses trabajados:",
                                      min = 1,
                                      max = 12,
                                      value = 12),
                     tooltip = "Número de meses que trabajas con un mismo empleador", 
                     placement = "right"),
                   h2("Declaración de gastos personales"),
                 with_tippy(
                   numericInput(inputId = "gasto_vivienda", 
                                label =  "Vivienda",
                                min = 1,
                                max = 999999,
                                value = 472),
                   tooltip = HTML("<ul>
                                  <li>Arriendo 
                                  <li>Intereses préstamo hipotecario 
                                  <li>Servicios básicos
                                  <li>Impuesto predial 
                                  <li>Pensiones alimenticias
                                  <li>Otros gastos destinados a la adquisición, construcción, remodelación, ampliación, mejora y mantenimiento de un único bien inmueble. 
                                  </ul> 
                                  En todos los casos señalados en este rubro y en los anteriores, los gastos serán considerados en razón de una sola vivienda."), 
                     placement = "right"),
                 with_tippy(
                   numericInput(inputId = "gasto_educa", 
                                label =  "Educación, arte y cultura",
                                min = 1,
                                max = 999999,
                                value = 472),
                   tooltip = HTML("<ul>
                                  <li>Matrícula y pensión 
                                  <li>Útiles y textos escolares 
                                  <li>Educación para personas con discapacidad
                                  <li>Cuidado y/o desarrollo infantil 
                                  <li>Uniformes
                                  <li>Artes vivas y escénicas, literarias y narrativas, cinematográficas y audiovisuales, musicales y sonoras
                                  <li>Promoción y difusión de la memoria social y el patrimonio
                                  <li>Artesanías
                                  <li>Pensiones alimenticias
                                  </ul>"), 
                     placement = "right"),
                   
                  with_tippy(
                   numericInput(inputId = "gasto_salud", 
                                label =  "Salud",
                                min = 1,
                                max = 999999,
                                value = 472),
                   tooltip = HTML("<ul>
                                  <li>Honorarios profesionales de salud
                                  <li>Servicios de salud
                                  <li>Medicamentos, insumos médicos, lentes, órtesis, prótesis y otros accesorios para la salud
                                  <li>Medicina prepagada y prima de seguro médico
                                  <li>Deducible no reembolsado de la liquidación del seguro privado
                                  <li>Pensiones alimenticias
                                  <li>Otros gastos: Relacionados para el bienestar físico y mental, así como aquellos destinados a la prevención, recuperación y rehabilitación de la salud
                                  </ul>"), 
                     placement = "right"),
                 with_tippy(
                   numericInput(inputId = "gasto_alimen", 
                                label =  "Alimentación",
                                min = 1,
                                max = 999999,
                                value = 472),
                   tooltip = HTML("<ul>
                                  <li>Compras de alimentos para consumo humano y otros productos naturales o artificiales que el ser humano ingiere para subsistir o para su nutrición
                                  <li>Pensiones alimenticias, debidamente sustentadas en acta de mediación o resolución judicial
                                  <li>Compra de alimentos en centros de expendio de alimentos preparados.
                                  </ul>"), 
                     placement = "right"),
                 with_tippy(
                   numericInput(inputId = "gasto_vestimenta", 
                                label =  "Alimentación",
                                min = 1,
                                max = 999999,
                                value = 472),
                   tooltip = HTML("<ul>
                                  <li>Se considerarán gastos de vestimenta los realizados por cualquier tipo de prenda de vestir
                                  <li>Pensiones alimenticias, debidamente sustentadas en acta de mediación o resolución judicial
                                  </ul>"), 
                     placement = "right"),
                 with_tippy(
                   numericInput(inputId = "gasto_turismo", 
                                label =  "Turismo",
                                min = 1,
                                max = 999999,
                                value = 472),
                   tooltip = HTML("<ul>
                                  <li>Alojamiento
                                  <li>Transporte
                                  <li>Servicios de alimentos y bebidas
                                  <li>Operación turística
                                  <li>Intermediación turísticas
                                  <li>Parques de atracciones
                                  <li>Pensiones alimentacias
                                  </ul>"), 
                     placement = "right"),
                 
                 footer = tagList(
                   actionButton(inputId = "procesar",
                                label = "Continuar",width = "100%") ,
                   size = "l", style = "overflow-x: auto;"
                 )
               )
             )
)



```

## Los insumos para el cálculo del impuesto a la renta

En esta tabla encuentra un resumen de tus ingresos,  gastos personales y con ellos en la sección **resumen impositivo**, observa cuales son los parametros para el cálculo del impuesto a la renta.

```{r}
#| context: server

observeEvent(input$procesar,{
  
  removeModal()
  
})


tabla_presentar <- reactiveValues(
  presentar = tibble(
    ingresos = c(425*3*12,NA_real_,NA_real_,NA_real_,NA_real_,NA_real_),
    gastos_clase = c("Vivienda",
                     "Educación, arte y cultura",
                     "Salud",
                     "Alimentación",
                     "Vestimenta",
                     "Turismo"),
     gastos_valor = c( 3000, # input$gasto_vivienda,
                       2160, # input$gasto_educa,
                       1800, # input$gasto_salud,
                       2640, # input$gasto_alimen,
                       1200, # input$gasto_vestimenta,
                       800   # input$gasto_turismo
       )
    
  )
)

observeEvent(input$procesar,{
  
  tabla_presentar$presentar <- tibble(
    ingresos = c(input$ingreso_lab*input$meses,NA_real_,NA_real_,NA_real_,NA_real_,NA_real_),
    gastos_clase = c("Vivienda",
                     "Educación, arte y cultura",
                     "Salud",
                     "Alimentación",
                     "Vestimenta",
                     "Turismo"),
    gastos_valor = c(input$gasto_vivienda,
                     input$gasto_educa,
                     input$gasto_salud,
                     input$gasto_alimen,
                     input$gasto_vestimenta,
                     input$gasto_turismo)
  )
  
})

tabla_ingresos <- reactive({
  
  tabla_presentar$presentar  %>% 
    mutate(fraccion = percent(gastos_valor/sum(ingresos,na.rm = T)),
           total = sum(ingresos,na.rm = T),
           saldo = total - sum(gastos_valor,na.rm = T),
           otros = sum(gastos_valor,na.rm = T) - gastos_valor,
           gasto_copia = gastos_valor)
  
})


tabla_resumen_impositivo <- reactive({
  
  income <- tabla_ingresos() %>% 
    pull(ingresos) %>% 
    reduce(sum,na.rm = T)
  
  franjas %>% 
  mutate(comparacion = income,
         across(.cols = c(fraccion_basica,exceso_hasta,impuesto_fraccion ),as.numeric),
         regla = comparacion > fraccion_basica & comparacion < exceso_hasta,
         cuota = if_else(income > 24090.3,0.1,0.2)) %>% 
  filter(regla) %>% 
  select(fraccion_basica,
         impuesto_fraccion,
         impuesto_excedente,
         cuota)
})

resumen_impositivo_long <- reactive({
  
  tabla_resumen_impositivo() %>% 
    mutate(across(c(fraccion_basica,
                    impuesto_fraccion),
                  scales::dollar),
           across(c(impuesto_excedente,
                    cuota),
                  scales::percent)) %>% 
    pivot_longer(cols = everything()) %>% 
    mutate(name = case_when(
      name == "fraccion_basica" ~ "Fracción básica (c)",
      name == "impuesto_fraccion" ~ "Impuesto sobre la fracción básica (d)",
      name == "impuesto_excedente" ~ "Tasa sobre el excedente (e)",
      name == "cuota" ~ "Cuota deducible (f)"
    )) %>% 
    bind_rows(tibble(name = c(NA_character_,NA_character_),
                     value = c(NA_character_,NA_character_)))
  
})


calculo_impuesto <- reactive({
  
tabla_ingresos() %>% 
    summarise(across(c(ingresos, gastos_valor),sum,na.rm = T)) %>% 
    cbind(tabla_resumen_impositivo()) %>% 
    transmute(preliminar_1 = ingresos-fraccion_basica,
              preliminar_2 = cuota*gastos_valor,
              preliminar_3 = preliminar_1*impuesto_excedente,
              total = impuesto_fraccion + preliminar_3 - preliminar_2,
              total = if_else(total < 0,0,total),
              tie = total/ingresos) 

})

output$tabla_argumentos <- render_gt({
  
  
  bind_cols(tabla_ingresos(), 
            resumen_impositivo_long()) %>% 
    gt() %>% 
    tab_options(table.background.color = "#051052") %>%  
    cols_hide(columns = c(total,saldo,otros,gasto_copia)) %>%
    cols_align(columns = everything(),align = "center") %>% 
    cols_label(
      ingresos = md("**Ingresos (a)**"),
      gastos_clase = "",
      gastos_valor = md("**Valor**"),
      name = md("**Concepto**"),
      value = md("**Valor**")) %>%
    sub_missing(
      columns = c(ingresos,
                  name,
                  value),
      missing_text = ""
    ) %>% 
    tab_spanner(label =  md("**Gastos personales (b)**"),
                columns = c(gastos_clase,
                            gastos_valor)) %>%
    tab_spanner(label =  md("**Resumen impositivo**"),
                columns = c(name,
                            value))  %>%
    fmt_currency(
      columns = c(gastos_valor,ingresos),
      currency = "USD"
    )  %>%
    # fmt_percent(
    #   columns = fraccion,
    #   incl_space = "\n"
    # )  %>%
    cols_merge_n_pct(col_n =  gastos_valor,
                     col_pct = fraccion, 
                     autohide = TRUE) %>% 
    
    grand_summary_rows(
      columns = c(ingresos, gastos_valor),
      fns = list(
        Total = ~sum(.,na.rm = T)),
      formatter = fmt_currency,
      currency = "USD",
      use_seps = FALSE
    ) %>%
    gt_add_divider(columns = "ingresos", 
                   style = "solid") %>%
    gt_add_divider(columns = "gastos_valor", 
                   style = "solid") %>%
    cols_width(ingresos ~ px(200)) %>%
   tab_style(
     style = list(
       cell_borders(
         sides = c("top", "bottom"),
         color = "#051052",
         weight = px(2)
       ),
       cell_borders(
         sides = c("top", "bottom"),
         color = "#051052",
         weight = px(2)
       ),
       cell_borders(
         sides = c("top", "bottom"),
         color = "#051052",
         weight = px(2)
       ),
       cell_borders(
         sides = "bottom",
         color = "#03071e",
         weight = px(2)
       )
     ),
     locations = list(
       cells_body(
         columns = c(ingresos),
         rows = is.na(ingresos)
       ),
       cells_body(
         columns = name,
         rows = is.na(name)
       ),
       cells_body(
         columns = value,
         rows = is.na(value)
       ),
       cells_stub(rows = everything())
     )
  )  %>% 
    basic_theme(
      column_labels.background.color = "#3b499c",
      row.striping.background_color = "#051052"
    ) %>% 
    opt_row_striping() 
  
})



output$tabla_resultado <- render_gt({

  calculo_impuesto() %>%
    gt() %>%
    tab_options(table.background.color = "#051052") %>%
    cols_label(
      preliminar_1 = md('<p align="right">Ingresos (a)<br> - Fracción Básica (c) <hr style=" background-color: #5399EE; height:2pt; margin-bottom:-1px; margin-top:-1px;" /> <b>Ingresos gravados (g)</b></p>'),
      preliminar_2 = md('<p align="right">Total gastos (b)<br> x Cuota deducible (f) <hr style=" background-color: #5399EE; height:2pt; margin-bottom:-1px; margin-top:-1px;" /> <b>Deducción gastos p. (h)</b></p>'),
      preliminar_3 = md('<p align="right">Ingresos gravados (g)<br> x Tasa excedente (e) <hr style=" background-color: #5399EE; height:2pt; margin-bottom:-1px; margin-top:-1px;" /> <b>Impuesto preliminar (i)</b></p>'),
      total = md('<p align="right">Impuesto preliminar (i)<br> + Impuesto sobre fracción (d)<br> - Deducción gastos (h) <hr style=" background-color: #5399EE; height:2pt; margin-bottom:-1px; margin-top:-1px;" /><b> Impuesto a la renta</b></p>'),
      tie = md("**¿Cuanto representa el IR en mis ingresos?**")) %>%
    fmt_currency(
      columns = c(preliminar_1,
                  preliminar_2,
                  preliminar_3,
                  total),
      currency = "USD"
    )  %>%
    fmt_percent(
      columns = tie
    )  %>%
    cols_width(tie ~ px(150))  %>% 
    basic_theme(
      column_labels.background.color = "#3b499c",
      row.striping.background_color = "#051052"
    ) %>% 
    opt_row_striping()  


})

output$mensaje <- renderUI({
  
   impuesto <- calculo_impuesto() %>% 
    pull(total)
   
   if(impuesto == 0){
     
     HTML("
         <b>!En horabuena, no debes pagar impuesto a la renta¡</b>
         <br>
         Recuerda que debes presentar:
         <ol>
         <li> El <b>Anexo de gastos personales</b> en febrero de 2023
         <li> El <b>Formulario de impuesto a la renta </b> en marzo de 2023
         </ol>
         Verifica el último dígito de tu cédula para verificar la fecha de declaración.
          ")
     
   }else{
     HTML(str_c("
         <b>El total de impuesto a la renta</b> que debes pagar es de ", impuesto,"$ USD"), 
         "
         <br>
         Recuerda que debes presentar:
         <ol>
         <li> El <b>Anexo de gastos personales</b> en febrero de 2023
         <li> El <b>Formulario de impuesto a la renta </b> en marzo de 2023
         </ol>
         Verifica el último dígito de tu cédula para verificar la fecha de declaración.
         <br>
          ")
   }
  
})



# output$plot_foot <- renderPlotly({
#   
#   set.seed(1984)
# 
# vec_gastos <- rnorm(6,100,3)
#                   
# conceptos <- tibble( concepto = c( str_c("gasto",1:6),"ingreso no gravado"),
#                      rubro = c(vec_gastos,800 - sum(vec_gastos))
# )
# 
# gastos <- sum(conceptos[1:6,2])*12
# 
# ingresos <- (conceptos[7,2] + sum(vec_gastos))*12
# 
# irenta <- 775.55
# 
# segunda_layer <- tibble( concepto = c("gastos deducibles",
#                                       "impuesto renta",
#                                       "ingreso no gravado"),
#                          rubro = c(gastos*0.1,irenta,ingresos - gastos*0.1-irenta)
# ) %>% unnest()
# 
# 
# conceptos <- conceptos %>% mutate(rubro = rubro*12,
#                                   cs = cumsum(rubro))
# 
# segunda_layer <- segunda_layer %>% mutate(cs = cumsum(rubro))
# 
# 
# plot <-
#   ggplot() +
#   geom_col(data = conceptos,
#            mapping = aes(y = "a",
#                          x = rubro,
#                          fill = concepto),
#            position = "stack",width = 0.5) +
#   geom_label_repel(data = conceptos,
#              mapping = aes(x = cs,
#                            y = "a",
#                            label = concepto,
#                            color = concepto),
#              nudge_y = -0.6) +
#   geom_label_repel(data = segunda_layer,
#              mapping = aes(x = cs,
#                            y = "b",
#                            label = concepto,
#                            color = concepto),
#              nudge_y = 0.6) +
#   geom_col(data = segunda_layer,
#            mapping = aes(y = "b",
#                          x = rubro,
#                          fill = concepto),
#            position = "stack",width = 0.5) +
#   scale_x_continuous(labels = dollar) +
#   # scale_y_continuous() +
#   theme_void() +
#   theme(legend.position = "none",
#         axis.text.x = element_text(),
#         plot.margin = margin( 0,1, 1, 1, "cm"))
# 
#   
# 
# ggplotly(plot)
# 
# })

```

```{r}
gt_output("tabla_argumentos")
```

Con los insumos presentados, vamos a calcular el impuesto a la renta:

```{r}
gt_output("tabla_resultado")

# plotlyOutput("plot_foot",height = "100px")

```

Obligaciones fiscales:

```{r}
uiOutput("mensaje")
```

<br>

**Si tienes dudas, puedes consultar el glosario fiscal**

```{r}

 actionGroupButtons(
            inputIds = c("glo_gas", "glo_ing", "glo_bas"),
            labels = list("Glosario de gastos",
                          "Glosario de ingresos",
                          "Glosario base imponible"),
            status = "primary",
            fullwidth = TRUE
        )

# actionButton(inputId = "guia",label = "Glosario",width = "100%")

```
